【裁判字號】    91,訴,2873
【裁判日期】    920121
【裁判案由】    違反公司法
【裁判全文】
臺灣臺中地方法院刑事判決                        九十一年度訴字第二八七三號
    公  訴  人  臺灣臺中地方法院檢察署檢察官
    被      告  甲○○
          （原名張俊雄）
右列被告因違反公司法案件，經檢察官提起公訴（九十一年度偵字第二八五四號），
本院判決如左：
    主  文
甲○○公司負責人，公司應收之股款，股東並未實際繳納，而以申請文件表明收足，
處有期徒刑肆月，如易科罰金，以佰元折算壹日。緩刑貳年。
    事  實
一、甲○○（原名張俊雄）係設於臺中市西屯區協和里工業區○○○路五之一號點將
    機械股份有限公司（下稱點將公司）之董事長，為公司法第八條所稱之負責人。
    其於民國八十八年十一月間，與乙○○、吳秀美、林欽章、林宗位、賈永國、梁
    國富等人共同出資成立點將公司，資本額為新臺幣（下同）一千萬元，其中甲○
    ○出資三百萬元、股東乙○○出資二百萬元，其餘股東吳秀美林欽章、林宗位、
    賈永國、梁國富等人於辦理設立登記時均未出資（該公司於成立後，股東劉秀洲
    再出資八十萬元、吳秀美出資六十萬元）。張俊雄為使點將公司能順利設立，竟
    基於違反公司法之故意，明知有五位股東未繳納股款，股東實際僅出資五百萬元
    ，竟自己先籌湊一千萬元，存入點將公司籌備處設於玉山商業銀行大里分行00
    00000000000號帳號內，並於八十八年九月間某日委託照華會計事務
    所負責辦理公司設立登記事項，張俊雄並將繳款證明及工廠資料交由照華會計事
    務所負責人邱長彥，邱長彥於八十八年九月間某日交由所事務所內不知情之該女
    性員工，製作點將公司繳款明細表、資產負責表等表明收足股東應繳股款之申請
    文件，並由該女性員工製作股份有限公司設立登記資本額查核報告書，隨即於八
    十八年九月十五日由該女性員工持上開股東繳款明細表、資產負債表及股份有限
    公司設立登記資本額查核報告書等表明收足股東應繳股款之申請文件，向經濟部
    中部辦公室申請公司設立登記，經該機關依公司法第三百八十八條、第四百十二
    條之規定派員檢查作實質審查後，核准點將公司之設立登記。嗣於九十年十二月
    十三日，經乙○○對於張俊雄提出侵占告訴（此部分業經察宗官為不起訴處分確
    定），始查知上情。
二、案經乙○○告發由臺灣臺中地方法院檢察署檢察官偵查起訴。
    理  由
一、訊據被告甲○○對其為點將公司之負責人，於右揭時地對點將公司應收之股款，
    股東並未實際繳納，而以申請文件表明收足之事實，業於偵查及本院審理時坦承
    不諱，核與證人即點將公司之股東林宗位、吳秀美、賈永國及證人即照華會計事
    務所負責人邱長彥、員工蔡孟珍於偵查時具結證述情節相符，復有經濟部中部辦
    公室九十一年三月二十八日經（九一）中辦三管字第０九一三０八０八七六五八
    五０號函、點將公司之股東繳款明細表、公司設立登記事項卡、變更登記事項卡
    、股份有限公司設立登記資本額查核報告書、資產負債表、玉山銀行大里分行存
    款明細表附卷可稽，互核相符。綜上，被告之自白與事實相符，事證明確，被告
    右揭違反公司法之犯行，洵堪認定。
二、被告行為後，公司法業於九十年十一月十二日修正公布施行，同年月十四日生效
    ，比較修正前公司法第九條第三項與修正後公司法第九條第一項規定，其中法定
    刑原係處五年以下有期徒刑、拘役或科或併科新臺幣六萬元以下罰金規定，修正
    為處五年以下有期徒刑、拘役或科或併科新臺幣五十萬元以上二百五十萬元以下
    罰金，是新舊法之結果，以舊法刑度有利於被告，爰依刑法第二條第一項但書之
    規定，依修正前之公司法第九條第三項論處。被告於點將公司申請設立登記時，
    明知其股款並未實際繳納，竟以申請文件表明收足，核被告所為，係犯修正前公
    司法第九條第三項前段公司負責人，違反公司應收之股款，股東並未實際繳納，
    而以申請文件表明收足之規定罪又被告利用不知情之照華會計事務所之人員為其
    申請公司設立登記事項，依間接正犯論處。公訴人認被告亦涉犯刑法第二百十四
    條之使公務員登載不實罪云云，惟按「刑法第二百十四條使公務員登載不實事項
    於公文書罪，須一經他人之聲明或申報，公務員即有登載之義務，並依其所為之
    聲明或申報予以登載，而屬不實事項者，始足構成，若其所為之聲明或申報，公
    務員尚須為實質之審查，以判斷其真實與否，始得為一定之記載者，即非本罪所
    稱之使公務員登載不實。又公司法第三百八十八條規定『主管機關對於公司登記
    之申請，認為有違反法令或不合法定程式者，應令其改正，非俟改正合法後，不
    予登記。』第四百十二條第一項規定『有限公司應於章程訂立後十五日內，將左
    列事項，向主管機關申請為設立之登記：一、第一百零一條所列各款事項。二、
    繳足股款之證件。三、以現金以外之財產抵繳股款者，其姓名及其財產之種類、
    數量、價格或估價之標準。』同條第二項規定『主管機關對於前項之申請，應派
    員檢查，並得通知公司限期申復。』依上開規定觀之，向主管機關申請為有限公
    司設立之登記，其於申請設立登記時，公司應收之股款是否確已繳足，主管機關
    應派員檢查，並得通知公司限期申復，亦即須為實質之審查，以判斷其真實與否
    ，而非僅依其申請或聲明即為一定登載之形式審查，則有限公司負責人明知申請
    設立登記時，公司應收之股款並未繳足，仍以申請文件表明收足而使公務員將此
    不實事項予以登載，應僅成立公司法第九條第三項前段之罪，無適用刑法第二百
    十四條論罪之餘地。」，最高法院八十九年度臺非字第四六號判決可資參照，是
    依該判決意旨，並無成立刑法第二百十四條之可能，公訴意旨容有誤會，併予敘
    明。爰審酌被告之行為足生損害於經濟部中部辦公室對審核公司設立登記及公司
    收繳股本管理之正確性，其所少繳之設立金額達五百萬元，金額非少，惟念及並
    非虛設公司以從事經濟犯罪，且已漸漸回補資金，並正常經營公司，犯後坦承犯
    行，態度良好等一切情狀，量處如主文所示之刑，以資懲儆。又被告行為後，刑
    法第四十一條業經總統於九十年一月十日公布修正，同年一月十二日生效，將修
    正前原規定「犯最重本刑為三年以下有期徒刑以下之刑之罪，而受六月以下有期
    徒刑或拘役之宣告，因身體、教育、職業或家庭之關係，執行顯有困難者，得以
    一元以上三元以下折算一日，易科罰金。」公布修正為「犯最重本刑為五年以下
    有期徒刑以下之刑之罪，而受六個月以下有期徒刑或拘役之宣告，因身體、教育
    、職業、家庭之關係或其他正當事由，執行顯有困難者，得以一元以上三元以下
    折算一日，易科罰金。但確因不執行所宣告之刑，難收矯正之效，或難以維持法
    秩序者，不在此限。併合處罰之數罪，均有前項情形，其應執行之刑逾六月者，
    亦同。」比較修正前、後條文規定之結果，以修正後之新法有利於被告二人，自
    應依刑法第二條第一項前段之規定，適用裁判時之法律即修正後之刑法第四十一
    條第一項前段之規定，就被告所處如主文所示之刑，並諭知易科罰金之折算標準
    。被告未曾受有期徒刑以上刑之宣告等事實，有臺灣高等法院被告全國前案紀錄
    表、臺灣臺中地方法院檢察署刑案資料查註紀錄表各一份在卷可按，被告坦承犯
    行，尚有悔意，並與告發人乙○○達成和解，有和解書一份在卷可按，其經此教
    訓，當知警惕而無再犯之虞，本院綜核各情，所宣告之刑，認以暫不執行為適當
    ，併予宣告緩刑二年，以啟自新。
據上論斷，應依刑事訴訟法第二百九十九條第一項前段，修正前公司法第九條第三項
，刑法第十一條前段、第二條第一項但書、修正後第四十一條第一項前段、第七十四
條第一款，罰金罰鍰提高標準條例第一條前段、第二條，判決如主文。
本案經檢察官楊朝嘉到庭執行職務
中      華      民國      九十二      年      一    月    廿一    日
                                臺灣臺中地方法院刑事第四庭
                                        法  官  楊  真  明
右正本證明與原本無異。
如不服本判決，應於送達後十日內向本院提出上訴狀（須附繕本），上訴於臺灣高等
法院臺中分院。
                                        書記官
中      華      民      國      九十二      年      一    月    廿二    日
附錄本判決論罪科刑法條
修正前公司法第九條第三項：
  公司應收之股款，股東並未實際繳納，而以申請文件表明收足，或股東雖已繳納而
  登記後將股款發還股東，或任由股東收回者，公司負責人各處五年以下有期徒刑、
  拘役或科或併科新臺幣六萬元以下罰金。
刑法第二百十四條：
  明知為不實之事項，而使公務員登載於職務上所掌之公文書，足以生損害於公眾或
  他人者，處三年以下有期徒刑、拘役或五百元以下罰金。


司法院資訊處製作；財團法人民間司法改革基金會備份。
